【裁判字號】    88,易更(一),10
【裁判日期】    890303
【裁判案由】    違反著作權法
【裁判全文】
臺灣臺北地方法院刑事判決                      八十八年度易更(一)字第一號
    公  訴  人  臺灣臺北地方法院檢察署檢察官
    被      告  乙○○
    選任辯護人  朱俊雄
                林春金
                蘇癸旨
右列被告因違反著作權法案件，經檢察官提起公訴（八十八年度偵字第四三五四號）
，本院中華民國八十八年八月二日為第一審判決（八十八年度易字第一０四八號），
檢察官不服提起上訴，嗣經臺灣高等法院撤銷發回（八十八年度上易字第四一二０四
號），本院判決如左：
    主  文
本件公訴不受理。
    理  由
一、公訴意旨略以：被告乙○○係設於臺北市○○路○段二九號一樓「新瑞書店有限
    公司」之負責人，明知新世紀福音戰士－死與新生、ＡＩＲ、真心為你等視聽著
    作（下稱本案視聽著作）係告訴人己○○有限公司為日本KING RECORDS公司所發
    行之卡通錄影帶及影音光碟在臺灣地區之受讓享有重製權人，未經告訴人或日本
    KING RECORDS公司之同意或授權，不得販售盜版之上開視聽著作卡通錄影帶及影
    音光碟片，竟基於意圖營利之概括犯意，自民國八十八年一月間起，至八十八年
    二月八日止，在上址連續販售盜版上開視聽著作之錄影帶及光碟片，嗣於八十八
    年二月八日十五時許，在上址為警查獲，並扣得盜版錄影帶五片及光碟片一片等
    物，經告訴人提起告訴，因認被告涉有違反著作權法第九十三條之罪嫌。
二、按告訴乃論之罪，未經告訴者，應諭知不受理之判決，刑事訴訟法第三百零三條
    第三項定有明文。所謂未經告訴，指未經合法告訴，包括無告訴權而告訴者。
三、公訴人認被告乙○○涉有違反著作權法第九十三條之罪嫌，無非以告訴人己○○
    有限公司之指訴、被告坦承販賣本案視聽著作，及扣案之錄影帶及光碟片等為依
    據。訊據被告固不否認販賣本案視聽著作之事實，惟否認有何違反著作權法之犯
    行，辯稱：伊販賣本案視聽著作時，市面上均乏告訴人重製之該視聽著作，告訴
    人提出之發票，僅於八十八年一月十三日、十五日出售本案視聽著作予七家商行
    ，不足以證明本案視聽著作在日本首次發行後，告訴人於三十日內在臺發行散布
    ；又著作權法第四條及我國與外國之協約，均在保護外國人及其外國著作，非保
    護本國人，本國人在我國僅受我國著作權法之保護，只有本國人在美國始受北美
    事務協調委員會與美國在臺協會著作權保護協定（下稱中美著作權保護協定）之
    保謢，否則無異貶低本國人著作之價值；況依EVANGELION年表所示，本案視聽著
    作於八十六年三月十五日，即在日本發行「死與新生」劇場版，同年七月十九日
    發行「ＡＩＲ」及「真心為你」劇場版，劇場版僅修減增補電視版若干畫面，未
    達著作權法改作之程度，是即使本案有中美著作權保護協定之適用，亦已逾該協
    定一年之期限等語。
四、經查：
（一）本案視聽著作之著作權人係一株式會社（即KING RECORDS公司）
      ，為日本公司，且於八十七年十二月一日（即平成十年十二月一日）專屬授權
      告訴人在我國享有重製、發行、販賣等著作財產權，有告訴人提出經臺北駐日
      經濟文化代表處認證之映像版權許諾契約書、首次發行證明書、授權書等在卷
      可稽，故該著作屬於外國人著作。又告訴人所提出經專屬授權之本案視聽著作
      ，與被告販賣之本案視聽著作，在影像、配樂、故事結構等方面，逾百分之九
      十之部分均相同，僅些微畫面增減不同，尚未達改作之程度；且其中文翻譯字
      幕用語亦有些微岐異，被告販賣之本案視聽著作應非直接翻拷告訴人獲專屬授
      權之本案視聽著作，業據本院勘驗屬實，制有勘驗筆錄在卷可稽，均合先敘明
      。
（二）本案視聽著作在我國首次發行時間，已逾著作權法第四條第一款前段所規定之
      三十日期限，非屬首次發行或同步發行，無該條項之適用：
    １本案視聽著作在日本首次發行時間，「死與新生」為西元一九九八年二月四日
      、「ＡＩＲ」為西元一九九八年八月十二日，「真心為你」為西元一九九八年
      九月九日，有被告提出為告訴人所不爭執之EVANGELION年表附卷可資佐證。又
      按「公開播送」係指基於公眾接收訊息為目的，以有線電、無線電或其他器材
      ，藉聲音或影像向公眾傳達著作內容；「公開上映」則指以單一或多數視聽機
      或其他傳送影像之方法，於同一時間向現場或現場以外一定場所之公眾傳達著
      作內容；而「發行」乃指權利人散布能滿足公眾合理需要之重製物，著作權法
      第三條第一項第七款、第八款、第十一款分別定有明文，是於電視上或電影院
      內播放或上映視聽著作，均非屬發行，被告辯稱本案視聽著作於八十六年三月
      十五日，即在日本發行「死與新生」劇場版，同年七月十九日發行「ＡＩＲ」
      及「真心為你」劇場版，係誤將上開EVANGELION年表所記載於電影院公開上映
      之記錄，誤為發行之意，容有誤會；又日本發行之本案視聽著作光碟片封面雖
      印有「◎1997  GAINAX/EVA制作委員會」，惟此應係代表新世紀福音戰士系列
      創作始於西元一九九七年，非指其後陸續創作之各集視聽著作，包括本案視聽
      著作，均於該年度發行。至告訴人指陳本案視聽著作係於西元一九九八年十二
      月二十三日在日本首次發行，固提出經認證之首次發行證明書為據，並與EVA-
      NGELION年表上記載「ＶＴ＆ＬＤ『新世紀劇場版ＢＯＸ』
      發。『新生』『THE END OF EVANGELION』收錄」等文字相符；惟該
      等文件僅足證明「新世紀福音戰士劇場版」之合輯，亦即「死與新生」、「Ａ
      ＩＲ」、「真心為你」之合輯視聽著作，係於該日首次發行，不足以證明各該
      視聽著作之首次發行日，此由EVANGELION年表上已明確記載「死與新生」、「
      ＡＩＲ」及「真心為你」視聽著作，早於西元一九九八年二月四日、八月十二
      日、九月九日即已發行（發），即足明證，亦併此說明。
    ２次查，告訴人固提出其開具之統一發票八紙，指陳已於八十八年一月間在我國
      發行本案視聽著作，經本院審閱後，除出賣予富康興業有限公司（下稱富康公
      司）及凡華影視有限公司（下稱凡華公司）者，數量達千片外，其餘交易少者
      四片，多則一百餘片，合計亦僅三百零四片，尚未達滿足公眾合理需要之程度
      。而經本院傳訊富康公司負責人丁○○，其到庭結稱：富康公司從事視聽著作
      商品之代理銷售，都是批貨給店家，不直接販賣予消費者，本案視聽著作係於
      八十八年七月間向告訴人購入後始對外販賣，其他盤商何時販賣我不清楚，但
      我向告訴人要求必須與其他盤商一起上市，不能遲延過久，告訴人開具予富康
      公司之八十八年一月十五日統一發票，實際進貨者係「世界末日、ＡＩＲ」、
      「在世界中心呼喊愛情的怪物、真心為你」視聽著作之合輯，非「死與新生、
      ＡＩＲ、真心為你」視聽著作之合輯，我不知道告訴人開具之統一發票何以記
      載為「新世紀福音戰士劇場版－死與新生、ＡＩＲ、真心為你」：：，凡華公
      司即是己○○，因為富康公司都是以同一支電話、同一個地址訂貨，凡華公司
      也一向以己○○名義開發票給富康公司等語明確在卷（見本院八十九年一月二
      十八日訊問筆錄），並提出八十八年一月間販賣之光碟片二片附卷為憑。另證
      人戊○○即凡華公司負責人亦到庭結證：凡華公司實際於臺北縣永和市三四五
      號十二樓營業，係發行或代理他人的視聽著作販賣，但只賣給店家，不賣給消
      費者，本案視聽著作係八十八年一月向告訴人購入，惟告訴人告以市面上盜版
      很多，要取締後再販賣，會比較好賣，故凡華公司至八十八年六、七月間始將
      本案視聽著作賣給店家等語在卷（見本院另案八十九年二月十八日審判筆錄）
      。查本院於告訴代理人偕同證人戊○○到院做證前，曾依臺北縣永和市三四五
      號十二樓地址傳喚該證人，惟該址查無證人戊○○，有本院郵務送達公文封在
      卷可憑，且經詰問證人戊○○曾販賣本案視聽著作予大臺北地區何店家，證人
      戊○○竟無法列舉一、二（見本院八十八年度訴字第一五八０號被告張世詔違
      反著作權法案件八十九年二月十八日審判筆錄），再參諸證人丁○○上開證言
      ，凡華公司是否實際設址於臺北縣永和市三四五號十二樓，由該公司登記負責
      人戊○○經營視聽著作販賣業務，且是否實際向告訴人購入本案視聽著作販賣
      他人，已非無疑；姑不論凡華公司是否係告訴人虛設之公司，惟「ＡＩＲ」、
      「真心為你」視聽著作，係於八十八年一月間在我國發行，本案視聽著作，即
      「新世紀福音戰士劇場版－死與新生、ＡＩＲ、真心為你」視聽著作之合輯，
      則遲至八十八年六、七月間始於我國發行，已堪認定。
    ３按外國人之著作合於下列情形之一者，得依法享有著作權。但條約或協定另有
      約定，經立法院議決通過者，從其約定。一、於中華民國管轄區域內首次發行
      ，或於中華民國管轄區域外首次發行後三十日內在中華民國管轄區域內發行者
      。但以該外國人之本國，對中華民國人民之著作，在相同之情況下，亦予保護
      且經查證屬實者為限，著作權法第四條第一款定有明文。查本案視聽著作在日
      本首次發行時間，「死與新生」為西元一九九八年二月四日、「ＡＩＲ」為西
      元一九九八年八月十二日，「真心為你」為西元一九九八年九月九日，已如前
      述；而告訴人在我國發行本案視聽著作時間，「ＡＩＲ」、「真心為你」為八
      十八年一月間，「死與新生、ＡＩＲ、真心為你」之合輯則為八十八年六、七
      月間，均如前述，則告訴人在我國發行時間距在日本首次發行時間，已逾三十
      日，非屬首次發行或同步發行，告訴人自不得援引著作權法第四條第一款之規
      定，主張在我國享有著作權。
（三）告訴人亦不得援引中美著作權保護協定，主張在我國享有著作權
    １按「（三）『受保護人』係指：甲、依各該領域法律認定為公民或國民之個人
      或法人，及乙、於該領域內首次發行其著作之個人或法人。（四）以下各款對
      象，倘符合本段乙款以下之規定者，於本協定雙方領域內，亦視為『受保護人
      』：甲、上述（三項）甲款所稱之人或法人。乙、上述第（三）項甲款所稱之
      人或法人，擁有大多數股份或其他專有利益或直接、間接控制無論位於何處之
      法人。第四項所規定之人或組織，在締約雙方領域內，於下開兩款條件下，經
      由有關各造簽訂任何書面協議取得文學或藝術著作之專有權利者，應被認為係
      『受保護人』：甲、該專有權利係該著作於任一方領域參加之多邊著作權公約
      會員國內首次發行後一年內經由有關各造簽署協議取得者。乙、該著作須已可
      在任一方領域內對公眾流通」，中美著作權保護協定第一條第三款、第四款固
      分別定有明文。惟協定效力在於規範締約國間之權利義務關係，屬國與國之關
      係，至於有關締約國內國國民間之權利義務關係，則應依內國法加以認定，無
      適用協定之餘地；換言之，協定之效力僅使締約國互依締約之內容對他造締約
      國行使權利或負擔義務，無規範內國國民間或非締約國之效力。查中美著作權
      保護協定既屬國際協定，則其規範者，自係美國之受保護人得於我國領域內，
      或我國之受保護人得於美國領域，獲得雙方政府之行政及司法保護，藉以行使
      著作權，而不包括我國之受保護人於我國領域內行使著作權之情形，苟認為我
      國人之受保護程度不及美國人，自應循立法途徑加以解決。
    ２告訴人固提出內政部八十四年八月九日（臺）內著作發字第八四一四八０八號
      書函，主張其於日本著作人在日本發行後一年內取得本案視聽著作之專有權利
      ，且符合中美著作權保護協定第一條第四項規定，得受我國著作權法保護云云
      。惟解釋中美著作權保護協定之約定條款，仍應佐以協定之性質及締約目的，
      不應單純受文意之拘束，本院不受上開行政機關釋示之拘束，併此說明。
（四）綜上所述，本案視聽著作為日本公司著作，其未在我國管轄境內首次發行，亦
      未在日本國內首次發行後三十日內，於我國管轄境內發行，而日本與我國復未
      簽訂有關保護著作權之條約或協定，依其本國法之法令及慣例，亦未對我國國
      民之著作加以保護，是以本案視聽著作無從依我國著作權法享有著作權，告訴
      人即非著作財產權受侵害之被害人，所提告訴為不合法，應係未經告訴。依照
      刑事訴訟法第三百零三條第三款之規定，應為不受理之諭知。
五、本件既應諭知不受理，即與檢察官移請併辦部分（臺灣臺北地方法院檢察署八十
    八年度偵字第二二四九七號），無連續犯之裁判上一罪之關係可言，且該併辦部
    分業據告訴人甲○○國際股份有限公司於八十八年九月七日遞狀撤回告訴，並於
    八十九年一月八日本院調查時，告訴代表人丙○○當庭表示已撤回告訴無誤，該
    併辦部分自應退回檢察官另行處理，附此敘明。
據上論斷，應依刑事訴訟法第三百零三條第三款，判決如主文。
本案經檢察官姜貴昌到庭執行職務
中      華      民      國    八十九    年      三      月      三      日
                                    臺灣臺北地方法院智慧財產法庭
                                        法  官  吳靜怡
右正本證明與原本無異。
如不服本判決，應於判決送達後十日內，向本院提出上訴狀。
                                        書記官  李春松
中      華      民      國    八十九    年      三      月      八      日


司法院資訊處製作；財團法人民間司法改革基金會備份。
